臺灣彰化地方法院民事判決　100年度訴字第120號
原　　　告　陳仁棗祭祀公業
法定代理人　陳 忠 孝
　　　　　　陳 錫 維
　　　　　　陳 浤 河
被　　　告　陳　　變
　　　　　　陳 福 二
　　　　　　陳 福 永
　　　　　　林 錦 章
　　　　　　林 兼 三
　　　　　　林 錫 淼
　　　　　　陳 福 興
　　　　　　林 生 傳
　　　　　　陳 福 壽
　　　　　　陳 西 湖
　　　　　　陳 明 里
　　　　　　陳 有 明
　　　　　　林 錫 滄
　　　　　　林 璟 駿
　　　　　 即兼楊阿云、林羿.
上列十四人
訴訟代理人　林 益 輝　律師
上列當事人間請求返還不當得利事件，本院於民國100年7月20日
言詞辯論終結，判決如下：
    主      文
原告之訴及假執行之聲請駁回。
訴訟費用由原告負擔。
    事實及理由
一、按多數共同利益之人，不合於民事訴訟法第40條第3 項所定
    者，得由其中選定一人或數人，為選定人及被選人全體起訴
    或被訴。訴訟繫屬後，經選定前項之訴訟當事人者，其他當
    事人脫離訴訟，民事訴訟法第41條第1項、第2項定有明文。
    原告於民國100年3月23日具狀追加楊阿云、林璟駿、林羿
    、林玫姿（均為林錦水之繼承人)為被告後，林璟駿於100年
    6月17日具狀陳稱彼等4人已共同選定其為當事人（誤稱為承
    受訴訟人），並提出協議書為證，核與前開法條之規定，尚
    無不合，其他選定人之被告楊阿云、林羿、林玫姿即因此
    脫離訴訟，核先說明。
二、原告主張：
(一)聲明：
   (1)被告應連帶給付原告新台幣（下同）53萬2,978元及自98年
     5月28日起至清償日止，按年息百分之5計算之利息。
   (2)訴訟費用由被告負擔。
   (3)請准原告供擔保宣告假執行。
(二)原因事實及訴訟標的：
  1.如附表所示之13筆土地，為原告所有，但由被告陳變等14人
    及陳錦城、陳王阿金、黃順意、許維濱、陳忠運、林施瑟喬
    、陳巫加幸（陳錦城等七人原亦列為共同被告，因與已繫屬
    之前案即本院98年度重訴字第91號拆屋還地等事件，有重複
    起訴情形，經原告於100年6月20日具狀撤回該七人部分之訴
    訟）共同占有使用，有的蓋屋，有的作為通巷，有的作為庭
    院。 嗣原告訴請拆屋還地，經本院以91年度重訴字第175號
    民事判決，判命被告等人應拆屋還地並給付法定損害金。惟
    被告等人上訴後，台灣高等法院台中分院96年度重上字第53
    號民事判決，以被告曾代為繳納地價稅為由，認定有租賃權
    存在，而改判原告敗訴。後因原告無力繳納上訴費，為最高
    法院於98年1月8日裁定駁回上訴而告確定。
  2.查被告等人代為繳納地價稅，係繳至87年度止，88年度起便
    全部由原告繳納。而截至97年度止，共已繳137萬7,461元。
    因被告代繳地價稅係由其等自行核算分攤代繳，如何分攤乃
    其內部關係，與原告無關，台灣高等法院台中分院前開判決
    ，亦未述明如何分攤，且所代繳地價稅為原告所有土地全部
    之地價稅，包括空地在內。故被告代繳地價稅為不可分債務
    ，依民法第292條規定，被告等人即應負連帶責任。
  3.原告於98年5月6日，以本院公證處公證人認證之催告書，催
    告被告應於文到15日內連帶給付前開積欠之租金137萬7,461
    元，逾期租約即行終止。被告最後收受該催告函之日期為98
    年5月13日。其後，被告陳變等14人， 雖然按其房屋占有面
    積核算地價稅額，先後於98年5月20日、 98年12月17日、99
    年11月24日，寄來 565,859元、63,090元、66,598元（金額
    合計69萬5,547元)，但均非依債務本旨為清償，原告已分別
    於98年6月1日、98年12月21日及99年11月26日以存證信函復
    稱不生清償之效力，所寄金額與債務抵銷，及聲明租約業已
    終止在案。
  4.被告等人自88年起至97年止，共欠地價稅137萬7,461元，再
    加上租約終止後之98、99年地價稅各149,532元、154,152元
    （此部分合計30萬3,684元)，依比照租金請求損害金不當得
    利之原則，亦應由被告等人負擔， 即合計共欠金額為168萬
    1,145元。在扣除被告陳變等人寄來的前開69萬5,547元，及
    抵銷陳變等14人上訴第2審之訴訟費31萬8,140元及陳錦城等
    7人上訴第2審之訴訟費用13萬4,480元後，尚欠52萬2,978元
    未付。為此，依不當得利之法律關係，請求被告等人連帶給
    付並加給法定利息。
三、被告則以：就被告等人占用原告土地，兩造間有租賃關係存
    在，並以地價稅作為計算租金基準，被告等人自88年起至99
    年止之租金，均已繳納，為原告所不爭執，而被告等人係各
    自占用原告之土地建造地上物，分別與原告成立租約，並依
    地價稅繳納租金，自占用土地時起，即依各自占用面積及當
    年度地價稅為基準，計算各人應負擔之租金，既未明示對原
    告各負全部給付之責任，且租金亦非不可分債務，被告等人
    並無連帶給付租金之義務，原告請求返還不當得利，為顯無
    理由等語，資為抗辯。
四、原告主張就如附表所示之土地，前經另案即台灣高等法院台
    中分院96年度台上字第53號民事判決，認定兩造間有租賃關
    係存在，並以代為繳納地價稅方式支付租金，而駁回原告拆
    屋還地及返還不當得利之請求確定。被告等土地承租人僅繳
    納地價稅租金至87年度止，從88年起至97年止，地價稅共計
    137萬7,461元，均由原告自行繳納，原告乃於98年5月6日以
    經公證人認證之催告書，通知被告等人應於文到15日內繳納
    ，被告陳變等14人因此按其房屋占用之面積核算地價稅額，
    先後於98年5月20日、98年12月17日、 99年11月24日，寄給
    原告565,859元、63,090元、66,598元（金額合計69萬5,547
    元）之事實，有原告所提認證書及催告書、存證信函、98及
    99年度地價稅繳款書影本為證，並為被告所不爭執，復有被
    告所提前開台灣高等法院台中分院民事判決書影本可參，堪
    信為真實。
五、依原告之主張，被告積欠之前開金額53萬2978元，其中按98
    、99年度地價稅計算者，合計為30萬3684元，且係在其以欠
    繳租金為由， 於98年5月間向被告催告繳租及終止租約後發
    生，其餘22萬9294元，則為97年以前兩造租約存續中，被告
    等人應連帶繳納之租金。因牽涉法律適用不同，茲將原告請
    求金額區分敘述如下：
(一)97年以前之22萬9,294元本息部分：
  1.原告係依不當得利之法律關係，請求被告連帶給付此部分款
    項，惟原告既主張此部分係兩造租約存續中，被告應給付之
    「租金」，則該部分款項即為被告租用土地應支付之對價，
    並非無法律上之原因受有利益，自無成立不當得利可言。微
    論被告均否認有欠繳此部分租金，即使原告欲請求被告給付
    此部分金額，亦應依租賃關係為請求，其依不當得利之規定
    ，請求被告連帶給付，在法律上即屬不能成立，此部分請求
    乃顯無理由。
  2.另原告請求被告給付之此部分「不當得利」，與兩造間前案
    即本院91年度重訴字第175號、 台灣高等法院台中分院96年
    度重訴字第53號請求拆屋還地等事件，於原告在該前案訴訟
    所主張被告各自占用土地之位置、面積（詳如該事件第一審
    判決附圖，該前案原告主張被告各自占用某地號土地有建物
    之特定位置，不含巷道、庭院等空地，於本案則主張共同占
    用全部之土地）及分別請求被告給付不當得利金額之範圍，
    其訴訟標的亦有部分相同，只因原告所主張「不當得利」之
    說明及計算方式，與眾不同，識見非凡，難以詳加區別，且
    基於訴訟經濟，避免浪廢司法人力之考量，亦無予以區別之
    實益。即該兩案訴訟標的相同部分，乃為前案確定判決之效
    力所及，依民事訴訟法第249條第1項第7款之規定， 亦非合
    法。故原告此部分請求，應予駁回。
(二)98、99年合計30萬3,684元本息部分：
  1.原告主張被告陳變等14人與其他租用人陳錦城等七人，係承
    租前開土地之全部並共同占用，其應繳租金，為不可分債務
    ，被告陳變等14人與其他租用人即陳錦城等七人相互間，應
    負連帶給付義務，其已以被告等人欠繳租金為由， 於98年5
    月間終止租約，此部分地價稅係在終止租約後所發生，被告
    應依不當得利規定連帶給付。被告則辯稱各承租人係分別租
    用土地，各按自己占用面積分攤繳納租金，不負連帶給付義
    務，且彼等14人已於98年5月20日、 98年12月17日、99年11
    月24日，先後給付原告租金56萬5859元、63,090元、66,598
    元，並無欠繳租金等語。
  2.按「數人負同一債務，明示對於債權人各負全部給付之責任
    者，為連帶債務。無前項之明示時，連帶債務之成立，以法
    律有規定者為限。」、「數人負同一債務，而其給付不可分
    者，準用關於連帶債務之規定。」為民法第272條、第292條
    所規定。由此可知，連帶債務以數人負同一債務，且明示對
    於債權人各負全部給付責任，或法律明文規定，或其給付不
    可分為要件。查被告等土地承租人，係各自占用土地建造房
    屋，並按所占用面積分攤繳納地價稅租金，為其等陳明，其
    租用土地之範圍顯然僅限於各自房屋、庭院或專供自己使用
    之基地，各承租人是分別與為出租人之原告成立租賃契約，
    甚為顯然。兩造間之租約既為複數（即每位承租人個別與原
    告成立一個租賃關係），各承租人應繳之租金即非屬因單一
    租賃契約所生之同一債務，自無成立連帶債務或不可分債務
    可言。
  3.再依前開台灣高等法院台中分院96年度重上字第53號民事確
    定判決所載，該確定判決係以原告所有之土地，是其前任管
    理人陳仁杰〔自日本大正8年（即民國8年）至民國53年死亡
    期間，登記為公業之管理人〕，為有效處理該公業土地之地
    價稅金繳納及土地之保存、利用、改良等管理事宜，將公業
    土地出租予各派下員及其他非派下員利用，以免荒廢，藉由
    租用人繳付承租土地之地價稅金，供作各該承租土地之租金
    繳納，行之數十年之久，在管理人陳仁杰死亡後，其子陳春
    義、陳西湖（即被告）持續代為向土地使用人收取地價稅金
    繳納等情，認定兩造間就被告所占用之土地有租賃關係存在
    ，亦未認定被告等14人與原告成立者，為單一租賃契約。原
    告既不能證明其與全部之土地租用人間，僅訂立一個租賃契
    約，亦未舉證證明被告陳變等14人與陳錦城等七人，就應付
    之租金債務，有何明示各負全部給付責任或連帶給付義務之
    約定，況所約定之租金為應付金錢之債務，性質上並非其給
    付不可分。原告徒憑己見，主張被告等人與其他承租人應負
    連帶給付全部地價稅租金之義務，於法無據。
  4.被告陳變等14人在接獲原告前開催告書後，已在催告之15天
    期限內，按各自占用土地之面積計算，向原告繳納積欠之租
    金56萬5859元，已如前述，原告以渠等未繳清全部之地價稅
    共137萬7,461元，主張未被告依債務本旨給付，不生清償效
    力，兩造間之租約自催告期間屆滿之日（即98年5月28日)起
    ，發生終止效力云云，委無可採。則被告等人於98年以後，
    繼續占用各自租用之如附表所示土地，仍屬有正當占用權源
    （即租賃權），而非無法律上之原因而受利益，對於原告並
    不成立不當得利。原告認為系爭租約應負租金為不可分債務
    ，被告陳變等14人有欠繳租金情事，雙方之租約已然終止，
    而請求被告連帶給付此部分不當得利，亦屬無理由。
六、綜上所述，被告等人均已繳付應繳之租金，原告以被告欠繳
    租金逾催告期限未為給付為由，向被告所為租約終止之意思
    表示，不生租賃關係終止之效力，被告等人繼續占用所承租
    之土地，仍為有權占有，不成立不當得利。原告依不當得利
    之規定，請求被告給付53萬2,978元，及自98年5月28日起至
    清償日止，按年息百分之5 計算之利息，於法不合，自應予
    駁回。其假執行之聲請，失所附麗，應併駁回之。
據上論結，原告之訴為無理由，依民事訴訟法第78條，判決如主
文。
中    華    民    國   100    年    8     月    3     日
                          民事第一庭
                              法  官  陳 瑞 水
┌─────────────────────────────────────────┐
│附表：                                                        100年度訴字第120號  │
├─┬───────────────────┬─┬─────┬─────┬─────┤
│編│土        地        坐        落      │地│面   積   │          │          │
│  ├───┬───┬────┬──┬───┤  ├─────┤ 權利範圍 │備      考│
│號│縣  市│鄉  鎮○   段   │小段│地  號│目│平方公尺  │          │          │
├─┼───┼───┼────┼──┼───┼─┼─────┼─────┼─────┤
│1 │彰化縣│埔鹽鄉│光    明│    │1047  │雜│   693.00 │ 全   部  │          │
├─┼───┼───┼────┼──┼───┼─┼─────┼─────┼─────┤
│2 │彰化縣│埔鹽鄉│光    明│    │1048  │建│ 1,856.00 │ 全   部  │          │
├─┼───┼───┼────┼──┼───┼─┼─────┼─────┼─────┤
│3 │彰化縣│埔鹽鄉│光    明│    │1053  │雜│    76.00 │ 全   部  │          │
├─┼───┼───┼────┼──┼───┼─┼─────┼─────┼─────┤
│4 │彰化縣│埔鹽鄉│光    明│    │1054  │旱│   741.00 │ 全   部  │          │
├─┼───┼───┼────┼──┼───┼─┼─────┼─────┼─────┤
│5 │彰化縣│埔鹽鄉│光    明│    │1054-1│旱│   218.00 │ 全   部  │          │
├─┼───┼───┼────┼──┼───┼─┼─────┼─────┼─────┤
│6 │彰化縣│埔鹽鄉│光    明│    │1416  │建│    85.00 │ 全   部  │          │
├─┼───┼───┼────┼──┼───┼─┼─────┼─────┼─────┤
│7 │彰化縣│埔鹽鄉│光    明│    │1418  │建│    30.00 │ 全   部  │          │
├─┼───┼───┼────┼──┼───┼─┼─────┼─────┼─────┤
│8 │彰化縣│埔鹽鄉│光    明│    │1048-1│建│    37.00 │ 全   部  │          │
├─┼───┼───┼────┼──┼───┼─┼─────┼─────┼─────┤
│9 │彰化縣│埔鹽鄉│光    明│    │1048-2│建│     2.00 │ 全   部  │          │
├─┼───┼───┼────┼──┼───┼─┼─────┼─────┼─────┤
│10│彰化縣│埔鹽鄉│光    明│    │1416-1│建│    94.00 │ 全   部  │          │
├─┼───┼───┼────┼──┼───┼─┼─────┼─────┼─────┤
│11│彰化縣│埔鹽鄉│光    明│    │1418-1│建│    30.00 │ 全   部  │          │
├─┼───┼───┼────┼──┼───┼─┼─────┼─────┼─────┤
│12│彰化縣│埔鹽鄉│光    明│    │1049  │道│   152.00 │ 全   部  │          │
├─┼───┼───┼────┼──┼───┼─┼─────┼─────┼─────┤
│13│彰化縣│埔鹽鄉│光    明│    │1417  │道│   129.00 │ 全   部  │          │
└─┴───┴───┴────┴──┴───┴─┴─────┴─────┴─────┘
以上正本係照原本作成。
如對判決上訴，應於判決送達後20日內向本院提出上訴狀。如委
任律師提起上訴者，應一併繳納上訴審裁判費。
中    華    民    國   100    年    8     月    4     日
                              書記官  蕭 美 鈴